ACORDAO-COMPLETO-2434131

ACÓRDÃO 12263/2020 ATA 39/2020 - SEGUNDA CÂMARA

VISTOS, relatados e discutidos estes autos de pensões civis deferidas pela Fundação Universidade Federal do Maranhão em favor de Edna Raimunda Carvalho Bento;
ACORDAM os Ministros do Tribunal de Contas da União, reunidos em Sessão da 2ª Câmara, nos termos do art. 71, III e IX, da Constituição de 1988, dos arts. 1º, inciso V, 39, inciso II, e 45 da Lei 8.443, de 1992, e dos arts. 260, § 1º, e 262, § 2º, do RITCU, ante as razões expostas pelo Relator, em:
	9.1. considerar ilegal e negar o registro do ato inicial de pensão em favor de Edna Raimunda Carvalho Bento;
	9.2. dispensar o ressarcimento das quantias indevidamente recebidas de boa-fé, nos termos da Súmula TCU 106;
	9.3. determinar à Fundação Universidade Federal do Maranhão, com fundamento no art. 45 da Lei 8.443/1992 e no art. 4º, inciso I, da Resolução-TCU 315/2020, que:
	9.3.1. no prazo de 15 (quinze) dias, faça cessar os pagamentos decorrentes do ato impugnado por esta Corte, sob pena de responsabilidade solidária da autoridade administrativa omissa;
	9.3.2. no prazo de 30 (trinta) dias, emita novo ato, livre da irregularidade apontada, e o submeta ao TCU pelo Sistema e-Pessoal, nos termos dos arts. 262, § 2º, do Regimento Interno desta Corte e 19, § 3º, da Instrução Normativa TCU 78/2008;
	9.3.3. dê ciência, no prazo de 15 (quinze) dias, do inteiro teor desta deliberação à interessada, alertando-a de que o efeito suspensivo proveniente da interposição de eventuais recursos junto ao TCU não a exime da devolução dos valores percebidos indevidamente após a respectiva notificação, caso esses não sejam providos; e
	9.3.4. encaminhar ao Tribunal, no prazo de 30 (trinta) dias contados da ciência da decisão, documento apto a comprovar que a interessada tomou conhecimento do acórdão.

Ato de concessão inicial de pensão civil instituída por JOAO FERNANDO ATA DE OLIVEIRA PANTOJA, ex-servidor da Fundação Universidade Federal do Maranhão.

Segunda Câmara

3. Interessados/Responsáveis:
3.1. Interessada: Edna Raimunda Carvalho Bento (XXX.607.233-XX).

13.1. Ministros presentes: Ana Arraes (Presidente), Aroldo Cedraz (Relator) e Raimundo Carreiro.
13.2. Ministro-Substituto convocado: André Luís de Carvalho.
13.3. Ministro-Substituto presente: Marcos Bemquerer Costa.

ACORDAO-COMPLETO-2452276

Acórdão de Relação 1461/2021 - Segunda Câmara

Acórdão de Relação

AROLDO CEDRAZ

Transcrevo, a seguir, a instrução de peça 6, que contou com a anuência do diretor da Secretaria de Fiscalização de Pessoal (Sefip) (peça 7) , bem como do Ministério Público junto ao TCU (MPTCU) (peça 8) :
"INTRODUÇÃO
1.	Trata-se de ato de concessão inicial de pensão civil instituída por JOAO FERNANDO ATA DE OLIVEIRA PANTOJA, ex-servidor da Fundação Universidade Federal do Maranhão.
2.	O ato foi submetido, para fim de registro, à apreciação do Tribunal de Contas da União (TCU) , de acordo com o art. 71, inciso III, da Constituição Federal. O cadastramento e a disponibilização ao TCU ocorreram por intermédio do Sistema de Apreciação e Registro de Atos de Admissão e Concessões, na forma dos arts. 2º, caput e incisos I a VI, e 4º, caput, da Instrução Normativa - TCU 78/2018.
3.	Ao benefício pensional instituído pelo Sr. Joao Fernando Ata de Oliveira Pantoja habilitou-se Edna Raimunda Carvalho Bento (na condição de companheira) .
EXAME TÉCNICO
4.	O instituidor da pensão, Sr. João Fernando Ata de Oliveira Pantoja, teve ato de aposentadoria considerado ilegal no TC Processo 010.257/2010-1, ante a inclusão das vantagens alusivas a URP (26,05%) e 3,17% nos proventos da aposentadoria - situação não mais presente no ato de pensão sob análise.
5. 	Identificou-se no ato de pensão em favor da Sra. Edna Raimunda Carvalho Bento a inclusão de rubrica judicial, no valor de R$ 4.528,93, referente à incorporação de função (peça 2) .
6. 	De acordo com a firme jurisprudência do TCU, é legítima a incorporação de quintos de função comissionada (quintos de FC) com base nos critérios definidos pela Portaria - MEC 474/1987. Contudo, é ilegítima a inclusão na base de cálculo da vantagem os reajustes concedidos pelas leis subsequentes que reestruturaram as carreiras das instituições federais de ensino ao longo do tempo, a teor do Acórdão 1283/2006-TCU-Segunda Câmara, de relatoria do Ministro Walton Alencar Rodrigues.
7. 	O entendimento desta Corte está assentado no voto condutor do Acórdão 835/2012-TCU-Plenário, de relatoria do Ministro Augusto Nardes. Nesse acórdão, estão definidos os critérios para o cálculo das incorporações de quintos e opção dos servidores aposentados das instituições federais de ensino. São eles os seguintes:
	a) para os servidores que não ajuizaram ações judiciais (ou para os que o fizeram, mas não lograram êxito, em decisão transitada em julgado) , as parcelas de quintos com amparo na Portaria - MEC 474/1987, desde que tenham iniciado o seu exercício até 31/10/1991, devem ser pagas sob a forma de vantagem pessoal nominalmente identificada (VPNI) , ajustando-se o valor da parcela ao que era devido em 1/11/1991, data de eficácia da Lei 8.168/1991, atualizada, desde então, exclusivamente pelos reajustes gerais concedidos ao funcionalismo, conforme preceitua o art. 15, § 1º, da Lei 9.527/1997;
	b) para os servidores que obtiveram decisões judiciais favoráveis já transitadas em julgado, confirmadas em grau de recurso, os quintos de FC devem ser calculados adequando-se o valor nominal às condições deferidas na sentença, de modo que a quantia inicial seja apurada na data da publicação do provimento jurisdicional de 1º grau e, a partir daí, transformada em VPNI, atualizada, desde então, exclusivamente pelos reajustes gerais concedidos ao funcionalismo, conforme preceitua o art. 15, § 1º, da Lei 9.527/1997.
8. 	A tabela a seguir apresenta os valores da VPNI integral para cada CD e FG, conforme a jurisprudência do TCU (Acórdão 1915/2012-TCU-Plenário, relator Ministro Augusto Nardes) .
                        Funções Gratificadas (FG) e Cargos de Direção (CD) 
Função	5/5 (10/10)	 4/5 (8/10)	 3/5 (6/10)	 2/5 (4/10)	 1/5 (2/10) 
CD-1 	  5.853,96	 4.683,17	  3.512,37	  2.341,58 	  1.170,79
CD-2	  5.017,68	 4.014,14 	  3.010,61 	  2.007,07 	  1.003,54
CD-3	  3.972,33  	 3.177,86      2.383,40	  1.588,93 	     794,46
CD-4 	  2.926,98 	 2.341,58 	  1.756,18 	  1.170,79 	     585,39
FG-1 	     522,67	    418,14 	     313,60 	     209,07 	     104,53
FG-2 	     364,28	    291,42	     218,56 	     145,71	       72,86
FG-3 	     294,75	    235,80 	     176,85 	     117,90 	       58,95
FG-4 	     161,27 	    129,02	       96,76	       64,50 	       32,25
FG-5	     125,13	    100,10 	       75,07 	       50,05	       25,02
FG-6 	       91,76 	      73,41	       55,05	       36,70	       18,35
FG-7 	       43,33 	      34,66	       26,00 	       17,33	         8,67
FG-8 	       33,62 	      26,90	       20,17 	       13,45	         6,72
FG-9 	       27,25	      21,80 	       16,35 	       10,90 	         5,45
9.	Segundo informações constantes da peça 3, o instituidor da pensão, Sr. João Fernando Ata de Oliveira Pantoja, tem direito à incorporação de 2/10 da função CD-4 e 8/10 da função CD-3, que, conforme a tabela acima, corresponde ao valor total de R$ 3.763,25 (R$ 585,39 + R$ 3.177,86) . Nota-se que o valor carreado para a base de cálculo da pensão (R$ 4.528,93) é superior ao valor aceito pela jurisprudência do TCU. 
10.	Diante do exposto, o ato em exame está ilegal. 
CONCLUSÃO
11.	Em razão do exposto e tendo em vista as análises realizadas no ato de concessão de pensão civil de Edna Raimunda Carvalho Bento, esta Unidade Técnica considera que o ato em tela deve receber a chancela de ilegalidade e ter recusado o registro por esta Egrégia Corte, em virtude da inclusão na base de cálculo da pensão de rubrica judicial de incorporação de função em valor superior ao devido.
Destaque-se que a análise deste processo levou em conta os dispositivos da Resolução TCU 315/2020 e que o ato sob apreciação completará 5 (cinco) anos no TCU em 20/01/2021.  
PROPOSTA DE ENCAMINHAMENTO
13. 	Ante o exposto, conforme o preceituado no artigo 71, inciso III, da Constituição Federal de 1.988; c/c os artigos. 1º, inciso V, e 39, inciso II, da Lei 8.443/1992, c/c os artigos 1º, inciso VIII, 260, §§ 1º e 2º, do Regimento Interno/TCU, propõe-se:
a) considerar ILEGAL e negar o registro do ato inicial de pensão em favor de Edna Raimunda Carvalho Bento (CPF: XXX.607.233-XX) ;
b) dispensar o ressarcimento das quantias indevidamente recebidas de boa-fé, nos termos da Súmula TCU n. 106;
c) determinar à Fundação Universidade Federal do Maranhão, com fundamento no art. 45 da Lei 8.443/1992 e no art. 4º, inciso I, da Resolução TCU 315/2020, que:
	c.1) no prazo de quinze dias, faça cessar os pagamentos decorrentes do ato impugnado por esta Corte, sob pena de responsabilidade solidária da autoridade administrativa omissa;
	c.2) no prazo de trinta dias, emita novo ato, livre da irregularidade apontada, e o submeta ao TCU pelo Sistema e-Pessoal, nos termos dos arts. 262, § 2º, do Regimento Interno desta Corte e 19, § 3º, da Instrução Normativa TCU 78/2008; 
	c.3) dê ciência, no prazo de 15 (quinze) dias, do inteiro teor desta deliberação à interessada, alertando-a de que o efeito suspensivo proveniente da interposição de eventuais recursos junto ao TCU não a exime da devolução dos valores percebidos indevidamente após a respectiva notificação, caso esses não sejam providos; e
	c.4) encaminhar ao Tribunal, no prazo de 30 (trinta) dias contados da ciência da decisão, documento apto a comprovar que a interessada tomou conhecimento do acórdão."
É o Relatório.

não há.

Procurador Júlio Marcelo de Oliveira.

PESSOAL. PENSÃO CIVIL. INCORPORAÇÃO DE QUINTOS DE FUNÇÃO COMISSIONADA. VALOR SUPERIOR AO CONTIDO NO ACORDÃO 835/2012-TCU- PLENÁRIO. ILEGALIDADE. APLICAÇÃO DA SÚMULA TCU 106. DETERMINAÇÕES AO ÓRGÃO DE ORIGEM.

PENSÃO CIVIL (PCIV)

Secretaria de Fiscalização de Pessoal (Sefip).

Trata-se da análise de pensões civis instituídas por então servidor do Fundação Universidade Federal do Maranhão autuadas para fins de registro nos termos da Constituição Federal.
2.	Como visto no Relatório precedente, após a análise final do feito, a Secretaria de Fiscalização de Pessoal (Sefip) pugnou pela ilegalidade da pensão civil instituída pelo ex-servidor João Fernando Ata de Oliveira Pantoja.
3.	Em sua manifestação, o Parquet especializado anuiu com a proposta alvitrada pela unidade técnica.
4.	Acolho os argumentos oferecidos pela unidade técnica, transcritos no Relatório precedente, como minhas próprias razões de decidir e, destarte, entendo que os atos de pensão analisados devem ser considerados ilegais, rejeitando-lhes o respectivo registro, sem prejuízo de realizar as seguintes ponderações.
5.	Considerando que o instituidor da pensão, o Sr. João Fernando Ata de Oliveira Pantoja, obteve o direito a incorporar a fração de 2/10 da função CD-4 e mais 8/10 da função CD-3, baseado na tabela contida no Acórdão 835/2012-TCU-Plenário (Rel. Min. Augusto Nardes) , a pensão civil devida à Sra. Edna Raimunda Carvalho Bento deveria ser de R$ 3.763,25 e não o montante de R$ 4.528,93 que consta no ato ora em análise. 
6.	Tem-se como ilegal a inclusão na base de cálculo da incorporação de quintos de função comissionada os reajustes concedidos pelas leis subsequentes que reestruturaram as carreiras das instituições federais de ensino ao longo do tempo (Acórdão 1283/2006-TCU-Segunda Câmara, Re. Ministro Walton Alencar Rodrigues) . Diante disso, os critérios para o cálculo das incorporações de quintos e opção dos servidores aposentados destas instituições de ensino foram definidos na tabela incluída no voto condutor do mencionado Acórdão 835/2012-TCU-Plenário, da relatoria do Min. Augusto Nardes.
7.	Assim, estando a pensão civil com valor superior à referência adotada por esta Corte de Contas, entendo que o ato de pensão ora em análise deve ser considerado ilegal, negando-lhe o registro.
8.	Em conformidade com o art. 262 do Regimento Interno/TCU, impende determinar ao órgão de origem que faça cessar os pagamentos decorrentes do ato ora impugnado, sob pena de responsabilidade solidária da autoridade administrativa omissa.
9.	Com relação às importâncias recebidas indevidamente, julgo que a reposição deve ser dispensada, nos termos do Enunciado 106 da Súmula de Jurisprudência do TCU.
10.	Por fim, como o aludido ato de pensão civil deu entrada no TCU há menos de 5 anos, prescinde a prévia oitiva do interessado para a abertura de contraditório e para o franqueamento da ampla defesa, nesse momento, em consonância com a jurisprudência do STF e com o estabelecido no Acórdão 587/2011-TCU-Plenário.
	Ante o exposto, VOTO por que o Tribunal adote a minuta de Acórdão que ora submeto à apreciação deste Colegiado.
TCU, Sala das Sessões Ministro Luciano Brandão Alves de Souza, em 3 de novembro de 2020.
AROLDO CEDRAZ 
Relator